臺灣新竹地方法院民事簡易判決　　　　 99年度竹簡字第583號
　　原　　　告　鄧佳蓉
　　被　　　告　黃志銘
上列當事人間確認本票債權不存在事件，本院於民國100 年1 月
19日辯論終結，判決如下﹕
    主  文
原告之訴駁回。
訴訟費用新臺幣壹仟元由原告負擔。
    事實及理由
甲、程序事項：
    按確認法律關係之訴，非原告有即受確認判決之法律上利益
    者，不得提起之，民事訴訟法第247條第1項前段定有明文。
    所謂即受確認判決之法律上利益，係指法律關係之存否不明
    確，原告主觀上認其在法律上之地位有不安之狀態存在，且
    此種不安之狀態，能以確認判決將之除去者而言，若縱經法
    院判決確認，亦不能除去其不安之狀態者，即難認有受確認
    判決之法律上利益（最高法院52年台上字第1240號判例意旨
    參照）。本件被告已持原告所簽發、票面金額新臺幣（下同
    ）10萬元、發票日為民國（下同）98年1 月22日、到期日98
    年2 月22日，票號0000000 號之本票1 紙（下稱系爭本票）
    向本院聲請裁定准予強制執行，並經本院以99年度司票字第
    806 號民事裁定、99年度抗字第78號裁定准許在案，是原告
    之財產隨時有遭受被告聲請強制執行之虞，原告私法上之地
    位有受侵害之危險，而原告此一法律上地位之不安狀態，能
    以確認判決將之除去，揆諸前開說明，應認原告有提起本件
    確認之訴之法律上利益，合先敘明。
乙、實體方面：
一、原告主張：緣原告於97年7 月間和被告之女即訴外人黃佳民
    合夥開立衣之飾服飾店，同年9 月4 日訴外人黃佳民未經原
    告許可擅自拿走店面週轉金50萬元，事後訴外人黃佳民不肯
    負責及賠償。於98年1 月22日被告突然借貸10萬元予原告度
    過店裡的財務危機，原告質疑訴外人黃佳民將擅自拿走之50
    萬元交給被告，再由被告假意出面好心商借10萬元予原告，
    並藉此迫使原告簽下系爭本票，且被告亦僅交付95,000元予
    原告。又被告家中尚有貸款須償還，前述服飾店之資金全數
    由原告支出，且原告已於99年1 月18日控告訴外人黃佳民侵
    占公款，被告應先出面解決訴外人黃佳民侵占公款事宜後，
    再談前述借款返還之事，據上，提起本訴，並聲明：請求確
    認系爭本票債權不存在。
二、被告則以：系爭本票確係原告所簽發，原告因週轉需求而向
    被告借款10萬元，並簽發系爭本票。原告簽發系爭本票當天
    ，被告因為事忙，故請被告之配偶去郵局領款後再交予原告
    10萬元，惟原告至今未清償。至原告其餘陳述與本件無關等
    語資為抗辯。
三、法院之判斷：
    (一)按票據為無因證券，票據債權人就其取得票據之原因，固
      不負證明之責任，惟執票人如主張票據係發票人向其借款
      而簽發交付，而發票人抗辯未收受借款，消費借貸並未成
      立，則就借款已交付之事實，自應由執票人負舉證責任，
      最高法院89年度台上字第85號、505 號判決、最高法院73
      年度第1 次民事庭會議決議參照。經查，被告主張執有原
      告所簽發之系爭本票，屆期提示未獲兌現，向本院聲請裁
      定准許強制執行，經本院以99年度司票字第806 號民事裁
      定准許之事實，為兩造所不爭執，並經本院調閱該卷證核
      閱無訛，堪信為真實。又原告不否認系爭本票係向相對人
      借款而簽發，惟被告僅交付95,000元（見本院99年12月27
      日調解程序筆錄、100 年1 月19日言詞辯論筆錄），依前
      所示，自應由被告就確曾交付借款10萬元予原告之事實，
      負舉證之責。經當庭核閱被告所提其配偶即訴外人陳秋芬
      之苑裡山腳郵局存摺正本，於原告簽發系爭本票當日即98
      年1 月22日，確由該帳戶提領10萬元（見本院100 年1 月
      19日言詞辯論筆錄），核與被告所述之情相符，是被告若
      僅借款95,000元予原告，又何須提領10萬元，是堪認被告
      主張已交付10萬元予被告等情為真。
    (二)又原告不否認未清償系爭本票所生之借貸債務，惟主張被
      告之女即訴外人黃佳民侵占其店舖週轉金50萬元，被告應
      先賠償云云，然查依原告所述，侵占週轉金之人為訴外人
      黃佳民，故此部分債權債務糾葛者為訴外人黃佳民與原告
      ，與兩造間因簽發系爭本票所生之本票債權債務關係，兩
      者債之主體不同、債之標的亦有異，顯難認與被告有關。
      另原告雖懷疑訴外人黃佳民將週轉金50萬元交付被告，惟
      其對此有利於己之事實未提出事證以供本院審酌，尚難依
      原告片面之揣測即遽認被告應就訴外人黃佳民之前述行為
      負共同損害賠償之責，準此，原告此部分主張，並無理由
      。
    (三)綜上所述，被告既已交付借款10萬元予原告，原告亦係因
      此而簽發系爭本票，且原告迄今尚未清償，是兩造間確有
      10萬元之借款債權存在，從而，原告起訴請求確認被告所
      持有之系爭本票債權不存在，自無理由，應予駁回。
四、本件事證已臻明確，原告其餘陳述及主張，對判決之結果不
    生影響，爰不一一條列審究，併此敘明。
五、依民事訴訟法第87條第1 項，於為本件判決時同時諭知訴訟
    費用之金額為1,000 元（本件裁判費）。
六、據上論結，本件原告之訴為無理由，依民事訴訟法第436 條
    第2 項、第78條、第87條第1 項，判決如主文。
中    華    民    國  100    年    1    月    31    日
                  新竹簡易庭    法  官  盧玉潤
以上正本係照原本作成。
如對本判決上訴，須於判決送達後20日內向本院提出上訴狀。如
委任律師提起上訴者，應一併繳納上訴審裁判費。
中    華    民    國  100    年    1    月    31    日
                                書記官  謝國聖